ACORDAO-COMPLETO-2539054

ACÓRDÃO 388/2023 ATA 8/2023 - PLENÁRIO

VISTOS, relatados e discutidos estes embargos de declaração opostos por MPE Montagens e Projetos Especiais S.A. contra o Acórdão 865/2022-TCU-Plenário, por meio do qual este TCU negou provimento a pedido de reexame anteriormente interposto contra o Acórdão 82/2021-TCU-Plenário;
ACORDAM os Ministros do Tribunal de Contas da União, reunidos em sessão do Plenário, ante as razões expostas pelo Relator, em:
9.1. conhecer dos embargos de declaração, uma vez preenchidos os requisitos de admissibilidade previstos nos artigos 32, inciso II, e 34, caput e § 1º, da Lei 8.443/1992, para no mérito rejeitá-los;
9.2. notificar o embargante desta deliberação, bem como os seus representantes legalmente constituídos, nos termos do art. 179, § 6º, do Regimento Interno do TCU.

Embargos de declaração opostos contra decisão que apreciou pedido de reexame interposto contra acórdão que declarou a inidoneidade de empresa licitante das obras da Refinaria Presidente Getúlio Vargas.

Petróleo Brasileiro S.A.

3. Recorrente: MPE Montagens e Projetos Especiais S.A. (31.876.709/0001-89).

Aroldo Cedraz.

13.1. Ministros presentes: Bruno Dantas (Presidente), Benjamin Zymler, Augusto Nardes, Aroldo Cedraz, Jorge Oliveira e Antonio Anastasia.
13.2. Ministro que alegou impedimento na Sessão: Aroldo Cedraz.
13.3. Ministros-Substitutos convocados: Augusto Sherman Cavalcanti, Marcos Bemquerer Costa (Relator) e Weder de Oliveira.

MARCOS BEMQUERER

Ministro Vital do Rêgo.

Trata-se de embargos de declaração opostos por MPE Montagens e Projetos Especiais S.A. (peça 120) em face do Acórdão 865/2022-TCU-Plenário, por meio do qual o Tribunal negou provimento a pedido de reexame anteriormente interposto contra o Acórdão 82/2021-TCU-Plenário. 
Por intermédio da decisão de 2021, o Tribunal declarou a inidoneidade da embargante pelo prazo de cinco anos, para participar de licitações na Administração Pública Federal, bem como em certames promovidos na esfera estadual e municipal cujos objetos sejam custeados com recursos federais repassados por força de convênios ou instrumentos congêneres. 
Nesse momento, a aludida empresa apresenta embargos de declaração, com fulcro no disposto no artigo 34 da Lei nº 8.443/92 e art. 287 do Regimento Interno da Corte de Contas, pelos fatos e fundamentos parcialmente transcritos a seguir, com os devidos ajustes de forma:
II. 	DO CABIMENTO DO PRESENTE RECURSO 
Tratam-se os Embargos de Declaração de modalidade recursal regida pelo Art. 1.022 e seguintes do NCPC e Art. 287 do Regimento Interno deste Colendo Tribunal de Contas, que legitimam a sua oposição quando estiver consignado no texto decisório algum elemento omissivo, contraditório ou obscuro. 
Os Embargos de Declaração têm natureza própria e específica, qual seja, a de servir de instrumento para obtenção, nos casos de seu cabimento, de um texto decisório mais claro, preciso e exato.  
Neste sentido, os sempre sapientes termos do insigne Ministro Marco Aurélio Mello que asseverou nos autos do AI 163.047-5 PR-AGREG-EDCL, que: 
"Os Embargos Declaratórios não consubstanciam crítica ao ofício judicante, mas servem-lhe ao aprimoramento. Ao apreciá-los, o órgão deve fazê-lo com espírito de compreensão, atentando para o fato de consubstanciarem verdadeira contribuição da parte em prol do devido processo legal." 
A jurisprudência tem-se posicionado no sentido de que, em raríssimos e restritíssimos casos, pode-se emprestar aos Embargos de Declaração efeito modificativo do julgado. Este restrito rol de possibilidades alberga determinados elementos fáticos que são capazes de per si colimar com a inversão da convicção judicial.       
Com o desiderato de demonstrar a solidez de tal entendimento jurisprudencial traz o Embargante, à colação os V. Arestos emanados do Colendo Superior Tribunal de Justiça que se seguem: 
 Acórdão EERESP 256846 / SP ;EMBARGOS DE DECLARAÇÃO NOS EMBARGOS DE DECLARAÇÃO NO RESP2000/0041137-0  
Fonte DJ DATA:21/10/2002 PG:00381  
Relator Min. JOSÉ ARNALDO DA FONSECA  
Órgão Julgador QUINTA TURMA Data da Decisão 17/09/2002 
 Ementa. EMBARGOS DE DECLARAÇÃO. EFEITO INFRINGENTE. ART. 535 DO CPC. ERRO. POSSIBILIDADE. Erro na apreciação da decisão embargada, e desse modo, "os embargos de declaração podem, em caráter de absoluta excepcionalidade, Ter efeito infringente desde que detectado tal erro de fato no decisum que, corrigido, importe em modificação do julgado" (EREsp 7.270-GO, Rel. Min. César Asfor Rocha, 4ª Turma - STJ, julg. 23.04.97) . Segundo a legislação vigente, a contagem recíproca do tempo de serviço rural com outra atividade só é devida quando comprovado o recolhimento das contribuições previdenciárias efetivamente pagas. Embargos recebidos. 
 	 
Acórdão EDAGA 350554 / MG ; EMBARGOS DE DECLARAÇÃO NO AGRAVO REGIMENTAL NO AG 2000/0129805-4 Fonte DJ DATA :14 / 10 / 
2002  PG:00250  
Relator Min. JOSÉ ARNALDO DA FONSECA   
Ementa. EMBARGOS DE DECLARAÇÃO. EFEITO INFRINGENTE. ART 535 DO CPC. IMPOSSIBILIDADE. LOCAÇÃO. RECURSO INTEMPESTIVO. A regra disposta no art. 535 do CPC é absolutamente clara sobre o cabimento de embargos declaratórios, e estes só tem aceitação para emprestar efeito modificativo à decisão, em raríssima excepcionalidade. Não se prestam a um reexame da matéria de mérito decidida no acórdão embargado. Data da Decisão 10/09/2002 Órgão Julgador T5 - QUINTA TURMA 
 
Acórdão EDROMS 10264 / PE ; EMBARGOS DE DECLARAÇÃO NO RECURSO EM MANDADO DE SEGURANÇA1998/0075668-0 Fonte DJ 
DATA:07/10/2002 PG:00273  
Relator Min. GILSON DIPP  
Ementa. EMBARGOS DE DECLARAÇÃO EM  RECURSO ORDINÁRIO EM MANDADO DE SEGURANÇA- ADMINISTRATIVO E  PROCESSUAL CIVIL - EFEITO INFRINGENTE -EXCEPCIONALIDADE - PROCESSO 
ADMINISTRATIVO DISCIPLINAR - PRINCÍPIOS DO CONTRADITÓRIO E DA AMPLA DEFESA - OBSERVÂNCIA -DEFENSOR DATIVO -SERVIDOR 
IMPEDIDO DE ADVOGAR CONTRA ENTE PÚBLICO - MÚNUS PÚBLICO ATUAÇÃO RESTRITA AO INTERROGATÓRIO - PREJUÍZO NÃO COMPROVADO. Os embargos de declaração devem atender aos seus requisitos, quais sejam, suprir omissão, contradição ou obscuridade. Os efeitos modificativos somente são concedidos ao recurso integrativo em casos excepcionalíssimos, respeitando-se, ainda, os indispensáveis contraditório e ampla defesa. 
 
Acórdão EDMS 5982 / DF; EMBARGOS DE DECLARAÇÃO NO MANDADO 
DE SEGURANÇA1998/0072479-6 Fonte DJ DATA: 07/10/2002 PG: 00163  
Relator Min. LAURITA VAZ PRIMEIRA SEÇÃO Ementa  
PROCESSUAL CIVIL. EMBARGOS DE DECLARAÇÃO. OMISSÃO. INEXISTÊNCIA. EFEITOS INFRINGENTES. IMPOSSIBILIDADE. EMBARGOS REJEITADOS. 1. Não padecendo o aresto embargado de qualquer omissão, erro material ou equívoco manifesto capaz de inverter o julgado, impossível a atribuição de efeitos infringentes aos embargos de declaração. 
2. Embargos rejeitados. Data da Decisão 11/09/2002 Órgão Julgador S1. 
Destarte, das Ementas colacionadas, exsurge cristalina a conclusão de que somente em casos excepcionalíssimos, quando estiver a decisão judicial eivada de algum equívoco que, por si só, seja capaz de alterar o teor do julgado, deve o juízo apreciá-lo e se for o caso alterar os termos da decisão prolatada.   
Ora Excelência, "concessa venia", exatamente esta é a hipótese dos autos, uma vez que existe no seio do v. Acórdão, elemento contraditório, o que por si só, legitima o acolhimento do presente recurso e a reforma do v. Acórdão sob exame. 
 III. DOS FATOS E FUNDAMENTOS  
Trata-se o presente Procedimento de Tomada de Contas instaurada por representação da SeinfraOperações, que teve por finalidade apurar suposta fraude à licitação formulada pela Petróleo Brasileiro S/A - PETROBRÁS na obra da Refinaria Presidente Getúlio Vargas (REPAR) . Os contratos adjudicados possuíam como objeto a modernização e adequação da Refinaria em Araucária/PR por Consórcio integrado pela embargante. 
Diversos contratos foram realizados na REPAR a fim de modernizar sua estrutura. A quantia movimentada à época foi de R$ 8.673.968.112,09 (oito bilhões, seiscentos e setenta e três milhões, novecentos e sessenta e oito mil, cento e doze reais e nove centavos) .  
Após o início da operação Lava-jato, a SeinfraOperações ingressou com uma representação junto à Corte de Contas a fim de promover uma investigação nos contratos celebrados. O embasamento teve fulcro especialmente nas colaborações premiadas negociadas, cuja ausência de provas concretas e efetivas em face da embargante se observou em todo o procedimento, na medida em que sustentada por provas de caráter unilateral e sem qualquer fiabilidade. 
 O consórcio INTERPAR, do qual fazia parte a Embargante, adjudicou um dos contratos da REPAR, o CT-111. Foi alegado pelo TCU que haveria um "clube" entre diversas empreiteiras que atuam no mercado nacional que, por meio do pagamento de valores ilícitos à altos executivos da Petrobrás e agentes públicos, obtiveram vantagens perante esta estatal petrolífera. Ainda, a Seinfraoperações informou que havia reuniões secretas deste clube com executivos para ajustar preços próximos à 20% do preço estimado pela petroleira (que era justamente o preço máximo tolerável pela estatal) . 
 O TCU, tomou ciência da representação e deu andamento à Tomada de Contas, determinando-se a citação das empresas investigadas. Em sua manifestação inicial, a Embargante afirmou ter sido incluída neste Procedimento Administrativo, somente em razão da sua participação no Consórcio INTERPAR, esclarecendo que jamais apresentou qualquer tipo de conduta ilícita ou loteamento do mercado, vez que nenhum de seus representantes jamais encontrou com qualquer executivo da Petrobrás para tratar do contrato celebrado. Tal informação é tanto verdade que, a ora Embargante jamais foi considerada líder de consórcio INTERPAR e tampouco participou de qualquer reunião com as demais empresas para tratar de qualquer acordo que visasse formar qualquer tipo de cartel. 
Ademais informou que, a razão pela qual a empresa havia ingressado no Consórcio INTERPAR foi pela complexidade da obra, tendo em vista que demandava valores muito altos de investimento que, sozinha, não teria como arcar. Além disso, a Embargante era detentora de atestados de capacidade técnica e de expertise para obras vultuosas, e atuou na obra exclusivamente na parte operacional, não se relacionando com o contratante.  
Logo, o que se vislumbrou, é que o papel assumido pela ora Embargante se assimilava muito à função de um subcontratado, por mais que fizesse parte do consórcio em virtude da necessidade da sua presença no certame para qualificar tecnicamente os concorrentes. 
Por fim, arguiu que não possuía uma função realmente diretiva no consórcio INTERPAR, apenas uma atividade operacional, voltada ao cumprimento da obra. Não se reuniu com terceiros para tentar fraudar qualquer licitação, não teve contato com o alto escalão da Petrobrás para obter qualquer vantagem indevida, eis que toda a interlocução do consórcio se dava através da Setal Óleo e Gás S.A, líder do consórcio INTERPAR. 
Entretanto, este Colendo Tribunal de Contas, apesar dos argumentos esposados, condenou a ora Embargante à pena de 5 (cinco) anos de inidoneidade para contratar com a Administração Pública, com fundamento de que não seria necessário a participação de todas as empresas do consórcio para a ocorrência de fraudes. Outrossim, afastou a alegação de prescrição quinquenal, sob o argumento de que, o Tribunal de Contas aplica a prescrição decenal. A despeito de tal fato, constou explicitamente no teor decisório que, mesmo que se aplicasse a prescrição quinquenal, a questão em exame não estaria prescrita, em função do lapso temporal entre o fim do contrato e notificação da embargante, o que "data maxima, venia" mostra-se impreciso, como restar-se-á mais uma vez comprovado ao final da presente. 
Irresignada com os termos do v. Acórdão proferido, a ora Embargante interpôs Pedido de Reexame, arguindo, em síntese: (i) que o entendimento da prescrição adotado por este Douto Tribunal de Contas, estaria em descompasso o pacífico entendimento do STF - Supremo Tribunal Federal, que aplica a prescrição quinquenal, de acordo com a Lei nº 9873/99; (ii) que a condenação imposta à ora Embargante, pautou-se unicamente em delações premiadas de outros investigados, sem qualquer prova contundente da efetiva participação da ora Embargante na fraude investigada neste Procedimento; (iii) que a pena aplicada em desfavor da ora Embargante se mostrou desproporcional, tendo em vista que a proposta ofertada pelo Consórcio INTERPAR foi apenas 8,47% superior ao preço de referência. 
Contudo, novamente, este Douto Tribunal de Contas entendeu por negar provimento ao Recurso interposto pela ora Embargante, conforme ementa abaixo transcrita: 
9. Acórdão: 
VISTOS, relatados e discutidos estes autos de pedido de reexame interposto pela empresa MPE Montagens e Projetos Especiais S.A. contra o Acórdão 82/2021-TCU-Plenário; 
ACORDAM os ministros do Tribunal de Contas da União, reunidos em sessão do Plenário, diante das razões expostas pelo relator, em: 
9.1. conhecer do pedido de reexame, com fundamento nos arts. 32 e 33 da Lei 8.443/1992, para, no mérito, negar-lhe provimento; 
9.2. dar ciência desta deliberação à recorrente. 
Ocorre que, "data venia", em que pese o notório e incontestável conhecimento jurídico deste Douto Julgador, o v. Acórdão encontra-se eivado dos seguintes elementos contraditórios: (i) o reconhecimento da prescrição punitiva, conforme recentíssima decisão monocrática do Supremo Tribunal Federal; (ii) a condenação da recorrente no máximo da pena prevista por este e. Tribunal, ainda que sem que haja nenhuma prova nestes autos, exceto delações premiadas da conduta da recorrente; e (iii) a desconsideração da ausência de atos da recorrente na aplicação da penalidade; os quais deverão ser sanados, visando o regular julgamento do caso posto a exame: 
DAS CONTRADIÇÕES 
A - DO RECONHECIMENTO PELO STF DA PRESCRIÇÃO DE 05 ANOS E DA EXISTÊNCIA DO GRUPO DE TRABALHO DO TCU QUE AVALIARÁ A TEMÁTICA DE PRESCRIÇÃO. 
Quanto ao tema posto a exame, insta consignar que, como já exposto no introito da presente, este Douto Tribunal de Contas, entendeu, equivocadamente, por afastar a prescrição quinquenal, com base no Acórdão 2171/2021-TCU-Plenário e na lei 9.873/1999, in verbis:  
"17. Para que não restem dúvidas, e como a Lei 9.873/1999 adota como prazo interruptivo a data da citação e não do instrumento que a autorizou (acórdão ou despacho) , registro que a oitiva da empresa MPE se deu em 8/11/2017 (peças 28 e 29) . Ou seja, ainda que não se considere nenhuma causa interruptiva, o prazo é inferior a cinco anos contado da data final dos contratos, termo inicial de contagem adotado por este Plenário para o caso em questão. (Vide item 75 do voto condutor do Acórdão 2171/2021-TCU-Plenário transcrito acima) .  
18. Assim, conforme consignei no voto condutor do Acórdão 2171/2021-TCU-Plenário, os ilícitos perduraram no tempo e somente cessaram com o fim da vigência dos contratos, cujos acertos e divisões de obras do cartel constaram das declarações reunidas nos acordos de colaboração, sendo que nesse tipo de conluio muitas vezes há acerto de pagamentos entre participantes até o final do contrato, entre outras negociações." 
Como se observa dos trechos transcritos acima, o Ilmo. Ministro Relator entendeu que o marco inicial do prazo prescricional, seria, pretensamente, o fim da vigência dos contratos. 
No entanto, em recentíssima decisão monocrática, o ilmo. Ministro Roberto Barroso[footnoteRef:2] estabeleceu, expressamente, como marco inicial para início da contagem do prazo prescricional, frise-se, a data do cometimento da infração ou da celebração dos contratos que supostamente foram celebrados mediante fraude, vejamos:  [2:  Processo: MS 38421 MC-AgR. Data Divulgação: 13/05/2022. Data Publicação: 16/05/2022. Relator: MIN. ROBERTO BARROSO ] 
"20. A desconsideração, pela autoridade coatora, das causas de interrupção da prescrição ora invocadas conduz à constatação de que, no caso, houve o decurso do prazo prescricional relativamente aos contratos aqui mencionados. De fato, o termo inicial do prazo quinquenal de prescrição corresponde à data do cometimento da infração, ou da celebração dos contratos precedidos pela licitação fraudada, o que ocorreu em 31.08.2007, 07.07.2008 e 07.07.2008. Sendo assim, o TCU teria até 31.08.2012, 07.07.2013 e 07.07.2013 para iniciar a apuração do fato imputado à impetrante." 
Inegável, portanto, a contradição existente entre o v. Acórdão proferido por este Douto Tribunal de Contas e o atual, pacífico e sólido entendimento do STF - Supremo Tribunal Federal, quanto à prescrição, eis que exatamente como o precedente ora mencionado do Supremo Tribunal Federal, a presente pretensão encontra-se prescrita.  
Grife-se Excelência, o parâmetro utilizado pelo STF se dá a partir da infração em si, enquanto o Tribunal de Contas da União, ao contrário, utiliza como baliza temporal, o término do contrato celebrado, e não o cometimento da suposta infração, conforme se observou nos itens 71-72 do acórdão 2.171/2021 utilizado como parâmetro de fixação do prazo prescricional: 
"71.Não há como negar que os ilícitos perduraram no tempo e somente cessaram com o fim da vigência dos contratos, cujos acertos e divisões de obras do cartel constaram das declarações reunidas nos acordos de colaboração. Nesse tipo de conluio muitas vezes há acerto de pagamentos entre participantes até o final do contrato. 
72.Ainda que se estabeleça que a duração do ilícito coincide com a duração do cartel, o voto do Acórdão 1382/2021-TCU-Plenário esclarece que o esquema perdurou até "o final de 2011/início de 2012", ante a derradeira cessação final de todo o ilícito continuado pelo funcionamento do aludido cartel em desfavor das licitações na Petrobras e na Repar, sendo que a partir daí a "atuação do cartel no âmbito do "Clube das 16" foi gradualmente menos eficaz, até que ele deixou de existir naturalmente em 2012/2013", como indicado, inclusive, pelo eventual histórico de conduta no CADE". 
No julgado acima, o TCU tenta imputar que a duração do suposto acordo teve continuidade após a licitação, todavia, tal afirmação não é corroborada por nenhuma prova presente nestes autos.  
Portanto, não há dúvidas de que o entendimento do TCU se encontra em completo e frontal desacordo com a visão do STF - Supremo Tribunal Federal, sobre o início do prazo prescricional, que considera a data dos fatos delitivos, e não o fim do contrato, especialmente se tratando de suposto cartel (cujos atos são realizados antes da licitação) . 
É de se destacar, quanto ao tema da prescrição que, este Egrégio Tribunal de Contas reconhece a importância e a necessidade de pacificação. Mais do que isso, reconhece que os precedentes do STF deverão ser os balizadores deste deslinde, ressalvadas as complexidades dos casos. Ocorre que, claramente, tal premissa está sendo inobservada no caso em tela, o que contribui decisivamente para a criação de um ambiente de insegurança jurídica. 
Neste sentido, cumpre ressaltar que, no âmbito do julgamento do TC Processo 000.006/2017-3, o Min. Raimundo Carreiro, ao proferir o Acórdão 459/2022-TCU-Plenário, entendeu a necessidade de grupo técnico de trabalho para tratar do tema da prescrição: 
"ordenar à Secretaria-Geral de Controle Externo (Segecex) a formação de grupo têcnico de trabalho para que, em processo apartado, apresente a este Plenário projeto normativo que discipline, de forma completa e detalhada, o tema do prescrição da pretensão ressarcitória e da prescrição da pretensão punitiva no âmbito do controle externo, tendo por base jurisprudência predominante do Supremo Tribunal Federal, adequando-a à especificidades das diversas formas de atuação do Tribunal de Contas da União." (item 9.8 do Acórdão 459/2022-TCU-Plenário) ." 
Assim, repita-se, é manifesta a contradição presente, eis que o próprio TCU determinou expressamente a criação de um grupo técnico para apreciação do tema e que o referido grupo terá por base a jurisprudência dominante do STF e em momento subsequente há uma decisão em que se rejeita a prescrição pleiteada pela ora recorrente. 
Assim, imperioso o manejo dos presentes Aclaratórios, visando a manifestação expressa deste Douto Julgador, acerca da contradição disposta acima, haja vista o claro e inequívoco confronto entre o entendimento deste Douto Tribunal de Contas e o entendimento do STF - Supremo Tribunal Federal, acerca do prazo prescricional aplicável à questão em exame. 
B - DA CARÊNCIA DE PROVAS DE CONDUTA DA EMBARGANTE EM QUALQUER ILÍCITO - USO IRREGULAR DE COLABORAÇÕES SEM SUBSTRATO PROBATÓRIO MÍNIMO.  
No que tange ao tópico em questão, o ilustre relator considerou que a condenação que acometeu a empresa ora Embargante, teve por objeto um esquema criminoso que teria sido conduzido durante o período entre 2003 e 2014, com a realização das seguintes condutas ilícitas: (a) combinação de preços; (b) quebra de sigilo das propostas; (c) divisão de mercado; (d) oferta de propostas de cobertura para justificar simuladamente o menor preço ofertado; (e) prévia combinação dos resultados para o consequente direcionamento das licitações; e (f) ausência de formulação de proposta para beneficiar a empresa escolhida pelo cartel. Todas essas ações, como visto no tópico anterior, teriam ocorrido em tese antes do certame, o que chama atenção para a ocorrência da prescrição indicada no tópico anterior. 
Não obstante, em que pese a justificativa da Corte de Contas sobre a existência de diversos tipos de provas presentes no processo, também é preciso levar em consideração o conteúdo e fiabilidade desses elementos apresentados, bem como pontuar a higidez das provas a serem valoradas a fim de prover uma interpretação isenta e justa para a Embargante. 
Dentre os contratos celebrados com a REPAR que foram alvo da apuração do TCU, frise-se, a Embargante apenas teve ingerência sobre o CT 111, adjudicado pelo Consórcio INTERPAR, formado pelas empresas SOG - Setal Óleo e Gás S.A, Mendes Júnior Trading e Engenharia S.A. e a própria ora Embargante, MPE Montagens e Projetos Especiais S.A. 
Como já exposto e devidamente demonstrdao nestes autos, a participação da Embargante neste consórcio, consistia, principalmente, em dotá-lo de capacidade técnica que as demais consorciadas não possuíam. Isto porque, Projetos de engenharia de grande vulto junto à Administração Pública precisam de empresas que comprovadamente possuem a expertise em grandes projetos. Esse era justamente o papel da ora Embagante no Consórcio INTERPAR: dotar o consórcio de atestados e comprovação de que havia conhecimento de como proceder com a construção e exercer funções operacionais, deixando toda a parte de gestão-administrativa com a empresa SOG. 
Em suas razões de recurso, ora Embargante teve o cuidado de abordar alguns temas de forma específica, são eles: (i) presença de planilhas elaboradas por delatores - provas unilaterais; (ii) as delações premiadas e acordos de leniência como fonte única de condenação da embargante; (iii) ausência para qualquer atitude da empresa e/ou de seus prepostos que venha a corroborar com qualquer conduta ilícita. 
Por seu turno, este Douto Relator, no bojo do Acórdão ora embargado, argumentou que supostamente: (i) a Embargante faria parte de um Clube que dividia a licitação entre si; (ii) havia anotações sobre a participação da Embargante em planilhas e tablets; (iii) haviam depoimentos que afirmavam a participação da MPE como parte do grupo que possuía intuito de fraudar licitações. 
Assim, visando demonstrar a contradição existente no tópico em questão, tais pontos serão explorados de forma minuciosa e pormenorizada. 
Em primeiro lugar, o TCU afirmou que havia indícios "robustos, suficientes, e concordantes" do empreendimento de procedimentos fraudulentos com a suposta participação da ora Embargante nestes delitos. 
Ocorre que, frise-se, o rol de ações da empresa embargante apresentados no Acórdão 865/2022-TCU-Plenário reproduziu trechos do relatório do Acórdão 82/2021-TCU-Plenário, com transcrição por parte da unidade técnica em sua peça 57. Dentre todas as ações, repita-se, nenhuma delas constitui verdadeira prova produzida de forma bilateral, é dizer, com participação clara e contudente da ora Embargante. Em outras palavras, o corpo probatório de toda a ação tem como substrato, somente depoimentos de delatores por meios de termos de colaboração (onde há, sem dúvida, uma expectativa de narrativas que possam imputar ilícitos a terceiros em troca de vantagens, o que pode levar a Sham Litigation[footnoteRef:3]) , e documentos elaborados unilateralmente pelos mesmos, sem qualquer tipo de evidência cabal partindo da ora Embargante.  [3:  Prática conhecida nos Estados Unidos, a expressão Sham Litigation pode ser compreendida como 'litigância simulada'. Trata-se de ação ou conjunto de ações promovidas junto ao Poder Judiciário, que não possuem embasamento sólido, fundamentado e potencialidade de sucesso, com o objetivo central e disfarçado de prejudicar algum concorrente direto do impetrante, causando-lhe danos e dificuldades de ordem financeira, estrutural e reputacional ] 
O rol transcrito pelo TCU não apresenta qualquer ação de ex-integrante da empresa MPE Montagens e Projetos Especiais S.A, bem como não apresenta nenhuma prova que tenha sido obtida na sociedade Embargante. Ainda, grife-se, não há qualquer diretor da ora Embargante que seja alvo de procedimento de investigação em razão destes fatos.  
Percebe-se, portanto, que as planilhas e os depoimentos apresentados pelos colaboradores são as únicas evidências existentes contra a ora Embargante. Tais planilhas são utilizadas como suposta prova de participação da ora Embargante neste acordo colusivo. Ocorre, todavia, elas foram produzidas de forma unilateral, pelos próprios delatores, não possuindo qualquer suporte probatório, o que seria elementar, para que tais documentos pudessem gozar de alguma força probante. 
Em momento algum, existiu qualquer acordo da ora Embargante com as demais empreiteiras participantes da obra da REPAR, para burlar/fraudar qualquer procedimento licitatório e/ou obter vantagens indevidas. Basta para tanto, notar que inexiste nos autos: (i) e-mails bilaterais entre concorrentes; (ii) e-mails unilaterais, entre pessoas da Embargante com terceiros, relatando os ajustes entre concorrentes; (iii) correspondências entre concorrentes; (iv) correspondências unilaterais, entre pessoas da Embargante, relatando os ajustes entre concorrentes; (v) troca de mensagens eletrônicas (SMS, whatsapp, etc.) entre concorrentes e/ou contendo informações sobre os ajustes entre eles; (vi) anotações manuscritas contendo informações sobre o ajuste por parte da MPE Montagens; (vii) gravações de conversas entre concorrentes e/ou contendo informações sobre os ajustes que incluíssem a ora Embargante; (viii) agendas contendo registros de encontros entre concorrentes e/ou informações sobre os ajustes entre eles; (ix) comprovantes gerais de reuniões (atas, compromisso de outlook, agendamento de salas, reservas de hotéis, comprovantes de gastos e viagens, etc.) ; (x) extratos telefônicos demonstrando ligações entre concorrentes; entre outros. 
A única evidência utilizada contra dita empresa, repita-se, são as singelas planilhas supracitadas, as quais como já ressaltado nestes autos, não constituem evidência suficiente de que a MPE MONTAGENS E PROJETOS ESPECIAIS, ora Embargante e/ou qualquer de seus representantes tenham estabelecido acordo explícito ou implícito com seus concorrentes, seja no sentido de fixar preços e/ou condições, seja para dividir o mercado por meio de propostas de cobertura em contratações privadas ou por qualquer outro meio. 
Portanto, novamente, há uma clara e inequívoca contradição na interpretação deste Douto Julgador, visto que os atos efetivamente imputados à ora Embargante neste procedimento, não foram obtidos por nenhuma prova direta com participação desta empresa, somente por frágeis provas indiretas produzidas unilateralmente por delatores. Afinal, é fácil para delatores criarem planilhas e prestarem depoimentos sobre uma determinada e fantasiosa conduta da empresa. Difícil é ter provas claras e contudentes, demonstrando qualquer participação desta empresa, que possa implicá-la na fraude apurada.  
Repita-se, como ressaltado e demonstrado a todo momento pela ora Embargante, o Tribunal de Contas da União não obteve qualquer prova contudente e/ou evidente de qualquer participação da ora Embargante no esquema de fraude, somente pretensas alegações por meio de terceiros, e mesmo assim, de modo indireto.  
Apesar de não se negar a força probatória de depoimentos e ou de diligências de busca e apreensão promovidas em sede de terceiros, é preciso parcimônia sobre quais os tipos de documentos/prova para vincular a ora Embargante a um esquema de fraude da qual a mesma jamais participou, visto que, uma assinatura de um representante da MPE, ou e-mail, ou ainda uma mensagem telefônica, teria mais valor do que uma tabela formulada de forma unilateral, localizada em posse de terceiros, contudo, nenhuma destas provas (uma assinatura de um representante da MPE, ou e-mail, ou ainda uma mensagem telefônica) , restou-se apresentada neste Procedimento. 
Como se sabe Excelência, os depoimentos em sede de delações, só podem ter validade jurídica se lastreadas de outras modalidades probatórias, visto que, diante da ameaça de punições graves, delatores podem criar teses e manipular a verdade na tentativa de majorar o que sabem e imputar atos inverossímeis a terceiros. Por este motivo, exige-se cautela na tomada destes depoimentos, tendo em vista que há um interesse inerente ao delator de agregar valor às suas informações, o que nem sempre condiz com a verdade dos fatos. 
Em que pese o acórdão do TCU, em seu ponto 28 do acórdão impugnado ter indicado que a colaboração premiada diverge da delação, na medida em que apresenta evidências de participação dos demais acusados, é preciso que haja uma materialização dos indícios, não sendo suficiente meras ilações para envolver todas as citadas à presença de uma ou outra. 
Ademais, repare-se que, em todo o voto, não houve nenhum depoimento ou prova clara e contudente que confirme a presença da continuidade do delito após 2011. Nem mesmo os depoimentos foram capazes de mencionar qualquer fato ocorrido após tal data. Vejamos: 
a) Ricardo Pessoa teria indicado que as empreiteiras teriam um grupo chamadas de "A MESA" contaria com a participação da embargante entre 2006 a 2011; 
b) Acordo de leniência da SOG, com depoimento de Augusto Ribeiro de 
Mendonça Neto sem provas que não fossem depoimentos, alegando fatos de 2008; 
c) Nota Técnica n° 38/2015/ASSTEC-SG/SGA2/SG/CADE (peças 32-33) , que reproduz tabelas e evidências constantes de documentos apreendidos nos quais haveria supostamente indicação da participação da empresa MPE (p. 23, 55, 61, 66, 
85, 96, 104) ; 
d) Planilhas apreendida na Engevix nos anos de 2007 e 2008; 
e) Marcos Pereira Berti apontou a participação da MPE que se manteve até 2009. 
Conforme se extrai do acórdão impugnado, resta difícil dar valor significativo às provas obtidas de maneira unilateral, na medida em que foram elaboradas sem qualquer participação da ora Embargante. Talvez tais planilhas significassem o acompanhamento das atividades de concorrentes, ou ainda acordos entre partes das empresas que constituíam o Consórcio (Caso da líder do Consórcio Interpar) , que repassava informações de terceiros como a embargante para os demais membros desse suposto cartel, que obtinham informações privilegiadas, mesmo sem qualquer atitude da MPE Montagens e Projetos Especiais S/A.  
Portanto há uma nitida e clara fragilidade nas provas - se é que tais documentos podem ser nomidados de provas - utilizadas para embasar a condenação imposta à ora Embargante. O que se pode afirmar de forma categórica é que a ora Embargante jamais teve qualquer participação ativa ou passiva neste cartel.   
Registre-se que, em sede do julgamento do acórdão embargado, a Corte de Contas exprimiu: 
"27. Não se trata de uma única colaboração premiada indicando pontualmente o nome da empresa MPE num mapa de licitações qualquer. Não são manifestações unilaterais produzidas por delatores. Como bem pontou a Serur o acordo de colaboração premiada não se confunde com a colaboração de um delator. 
28. Acordos de colaboração são firmados com base em depoimentos e outros elementos de prova, como documentos e evidências afins. Só após a reunião desse conjunto probatório é que o acordo será homologado pela justiça. O mesmo rito se processa no âmbito dos acordos do Cade, com a inclusão de informações e documentos que corroboram os fatos relatados no processo". 
Observou-se, in casu, que o v. Acórdão aponta que as provas dos autos não seriam manifestações unilaterais, e que diversas evidências teriam sido juntadas como elementos de prova. No entanto, ao verificar as provas apontadas pelo órgão de controle, verifica-se, claramente, que todas elas alegam condutas que teriam ocorrido em tese até 2011, e tinham por base apenas planilhas elaboradas de forma unilateral e depoimentos, também unilaterais. As provas são claramente indiretas, e não demonstram de forma cabal a participação da ora Embargante por qualquer ato. 
Portanto, face ao acima exposto, mostra-se de suma importância, a oposição dos presentes Embargos, para que este Douto Julgador, possa se manifestar expressamente, quanto às contradições dispostas acima, evitando-se a imputação de qualquer responsabilidade indevida em desfavor da ora Embargante. 
C - EXCESSO DE PENALIDADE NO QUE TANGE À INIDONEIDADE DE 5 ANOS - VENCEDOR DA LICITAÇÃO  
Não bastasse as latentes contradições já ressaltadas nos tópicos anteriores, o v. Acórdão 865/2022-TCU-Plenário, também se mostrou contraditório em relação à quantificação da penalidade em desfavor da ora Embargante, aplicando-se um total de 5 (cinco) anos de inidoneidade, pelo fato da mesma, simplesmente, ter integrado o Consórcio INTERPAR.  
Em seu Pedido de Reexame, a ora Embargante havia afirmado que: (i) O TCU teria imposto pena máxima à autora, o que se demonstraria desproporcional pelo fato da proposta apresentada pelo consórcio foi de apenas 8,47% do preço referência (peça 13, p.37) ; (ii) demonstrou acórdão do TCU em que foi avaliada a distância da proposta apresentada dos 20% aceitáveis pela Petrobrás como fator de agravamento da conduta (Acórdão 414/2018-TCU-Plenário) ; (iii) possuía papel de pouco destaque dentro do grupo de empresas segundo informações dos próprios delatores. 
O acórdão impugnado rechaçou os argumentos presentes no recurso, alegando em suma: (i) Que o TCU teria jurisprudência dominante no sentido de não considerar o limite de 20% para escalonar a aplicação da penalidade (ii) que não poderia considerar a participação de pouco destaque (mesmo que a reconheça) com hierarquia, na medida em que tratou da obtenção do contrato como forma de distinção da penalidade; (iii) Que a jurisprudência do TCU aplicaria a penalidade de 5 anos apenas às empresas que venceram a licitação, de 3 anos para as que apresentaram propostas mas não se sagraram vencedoras e de 1 ano para aquelas que foram convidadas e não apresentaram proposta de forma dolosa; 
Ocorre que Excelência, "concessa venia", o v. Acórdão ora embargado, observou, tão somente, a ação supostamente perpetrada pelo Consórcio, sem se manifestar, expressamente, sobre a participação de cada empresa na obtenção daquele contrato. 
Conforme restou-se exposto no ponto anterior, a ausência de provas de participação da ora Embargante em qualquer conluio com objetivo de vencer a licitação é evidente. A empresa que realizou todas as tratativas foi a líder do Consórcio INTERPAR, e não a ora Embargante, que tinha papel de promover a qualificação do consórcio e realizar toda a parte operacional. Não houve nos autos, frise-se, qualquer exame sobre as ações dos integrantes do Consórcio. O consórcio, em si mesmo, não foi instituído com a finalidade de fraudar qualquer licitação. Se houve algum prejuízo derivado de conluio, não houve participação da Embargante. 
Portanto, para que haja o correto julgamento do caso posto a exame, mostra-se necessária, que haja uma análise aprofundada e explícita sobre a individualização da conduta dos participantes do Consórcio, e não apenas a penalização genérica e abstrata de todos os membros sem que haja o sopesamento entre o que cada um efetivamente realizou.  
Caso contrário, estar-se-ia punindo uma empresa que não tinha ciência do conluio, e pode ser penalizada por 5 anos (penalidade máxima) com a inidoneidade, que é capaz de trazer graves efeitos sobre a manutenção da empresa no mercado e em novas contratações públicas. Em outras palavras, o desconhecimento do ilícito não importaria ao TCU, mas tão somente o resultado final, o que está em desacordo com a jurisprudência do STJ - Superior Tribunal de Justiça, vejamos: 
"AGRAVO EM RECURSO ESPECIAL Nº 1.263.959 - DF (2018/0061339-3) RELATOR: MINISTRO MAURO CAMPBELL MARQUES AGRAVANTE: CONSELHO ADMINISTRATIVO DE DEFESA ECONÔMICA-CADE AGRAVADO: CSL BEHRING COMÉRCIO DE PRODUTOS FARMACÊUTICOS LTDA ADVOGADO: SÔNIA MARIA GIANNINI MARQUES DOBLER - SP026914 ADVOGADA : LÍLIAN ROSE PEREZ E OUTRO (S) - SP090829 ADVOGADOS : GRAZIELLA ANGELA TINARI DELL'OSA - SP173626 FLAVIA CHIQUITO DOS SANTOS - SP266802 ADMINISTRATIVO. PROCESSUAL CIVIL. ENUNCIADO ADMINISTRATIVO 2/STJ. INTERVENÇÃO DO ESTADO NO DOMÍNIO ECONÔMICO. AÇÃO ANULATÓRIA. FORMAÇÃO DE CARTEL. INDÚSTRIA FARMACÊUTICA. PODER DE POLÍCIA. ANULAÇÃO DO PROCEDIMENTO ADMINISTRATIVO. FALTA DE LASTRO PROBATÓRIO. PRÁTICAS CONCERTADAS. VIOLAÇÃO A NORMATIVOS FEDERAIS. NEGATIVA DE PRESTAÇÃO JURISDICIONAL. DESCARACTERIZAÇÃO. 
JURISPRUDÊNCIA DO STJ. SÚMULA 568/STJ. DIREITO PROBATÓRIO. TÉCNICAS DE EXPERIÊNCIA. IMPOSSIBILIDADE DE REEXAME DO ACERVO FÁTICO-PROBATÓRIO. SÚMULA 07/STJ. AGRAVO CONHECIDO PARA CONHECER EM PARTE DO RECURSO ESPECIAL E, NESSA EXTENSÃO, NEGAR-LHE PROVIMENTO. DECISÃO O Conselho Administrativo de Defesa Econômica - CADE agrava da decisão denegatória de seguimento ao recurso especial interposto com fundamento no art. 105, inciso III, alínea a, da Constituição da Republica, contra o acórdão prolatado pelo Eg. Tribunal Regional Federal da 1.ª Região, assim ementado: APELAÇÃO CÍVEL. ADMINISTRATIVO E PROCESSUAL CIVIL. INFRAÇÃO À ORDEM ECONÔMICA. ARTIGOS 20, I, III e IV, c.c. art. 21, I, IV, V e XIII, da Lei 8.884/94. AUSÊNCIA DE PROVAS. NULIDADE DO PROCESSO ADMINISTRATIVO. VALOR DOS HONORÁRIOS CONDICIONADOS À AUSÊNCIA DE INTERPOSIÇÃO DE RECURSO. IMPOSSIBILIDADE. 1. Alguns laboratórios farmacêuticos, dentre os quais a parte autora, foram investigados nos autos do processo administrativo n.º 08012.009088/199948/CADE e condenados ao pagamento de multa, pelas infrações à livre concorrência previstas no art. 20, I, III e IV, c.c. art. 21, I, IV, V e XIII, da Lei 8.884/94. Segundo consta daqueles autos, representantes das empresas acusadas teriam se reunido em 27.07.1999, com o escopo de acertar medidas para dificultar o ingresso de medicamentos genéricos no país. 2. O d. Juízo de base declarou a nulidade da decisão proferida pelo CADE no processo administrativo em questão. 3. O único ato concreto citado pelo CADE, a ensejar uma condenação das empresas, foi a reunião ocorrida em 27/07/1999 e a ata dela resultante, mas não há prova de que a referida reunião tenha resultado em acordo prejudicial à livre concorrência, ou mesmo que tenha se destinado a tal fim. 4. Preliminarmente, não é a ausência de assinatura da ata ou a informalidade da reunião que lhe retiram a força probatória, visto que não se espera formalidades em ajustes ilícitos; mas as informações contidas no documento apresentado, aliadas às circunstâncias em que se deu a reunião, segundo os depoimentos colhidos nos autos do processo administrativo. 5. Não ficou claramente demonstrado, pelo conteúdo da ata, se os participantes queriam efetivamente dificultar a introdução dos medicamentos genéricos no mercado ou se apenas discutiam estratégias de mercado a serem adotadas em face da nova realidade que se apresentava. 6. Na ata da reunião não há registro de deliberações, discordâncias ou concordâncias com a matéria supostamente acordada. Alguns dos presentes ao evento foram enviados por seus chefes sem saber quais seriam os temas abordados. A reunião realizou-se a portas abertas, sendo que determinados membros chegaram atrasados, outros se ausentaram cedo, além de se ter relatado a ocorrência de conversas paralelas e ausência de deliberações objetivas. Tudo indica que as ideias perpetradas mais parecem sugestões acerca do posicionamento a ser tomado ante a entrada de medicamentos genéricos no mercado. 7. Além disso, os presentes à reunião não eram dirigentes das empresas e em nenhum momento ficou comprovado que tinham poderes para fechar acordo. Não que houvesse de se provar delegação expressa para um ato ilícito, mas ao menos deveria estar demonstrado que as atribuições/cargos exercidos eram dotados de independência funcional compatível com a assunção dos compromissos que se diz terem sido realizados. 8. Conforme a sentença recorrida: "o próprio CADE não individualizou especificamente os atos de cada participante da malsinada reunião, resumindo-se a analisar genericamente a suposta discussão travada entre os participantes e a ata apócrifa que resultou daquele conclave". A ausência de especificação das condutas dos representantes das empresas não só gera dúvida acerca da anuência ao acordo, comprometendo a própria existência deste, mas também obsta uma punição individualizada e restrita aos limites da participação de cada empresa. 9. Os honorários advocatícios foram fixados em R$ 50.000,00 (cinqüenta mil reais) em caso de interposição de recurso de apelação e em 30.000,00 (trinta mil reais) na ausência de recurso. 10. Viola o princípio do livre acesso ao Judiciário a imposição de um gravame, na forma de majoração dos honorários, em caso de interposição de recurso. Além disso, o artigo 460, parágrafo único, do CPC, preleciona expressamente que "a sentença deve ser certa, ainda quando decida relação jurídica condicional". Assim, não poderia a condenação, mesmo que apenas no ponto relativo à verba honorária, ficar condicionada à inexistência de recurso. 11. O valor de R$ 30.000,00 (trinta mil reais) é compatível o grau de zelo do profissional, o trabalho realizado pelo advogado e o tempo exigido para o seu serviço. 12. Nega-se provimento ao recurso adesivo interposto pelo Autor e dá-se parcial provimento ao recurso de apelação interposto pelo CADE, apenas para reduzir a condenação em honorários ao valor de R$ 30.000,00 (trinta mil reais) . ( AC 000312345.2008.4.01.3400, DESEMBARGADOR FEDERAL KASSIO NUNES MARQUES, TRF1 - SEXTA TURMA, e-DJF1 17/04/2015 PAG 320.) Em apertada síntese, a ora recorrida ajuizou ação ordinária com o objetivo de anular procedimento administrativo instaurado pelo ora recorrente com a finalidade de investigar a formação de cartel na indústria farmacêutica, consistente em arranjo para dificultar a importação de medicamentos genéricos. Colhido o pleito em primeiro grau, o Tribunal "a quo" reformou a sentença apenas quanto aos honorários sucumbenciais, mantendo, no entanto, a constatação de que na seara administrativa a condenação da recorrida havia acontecido sem nenhum lastro probatório de ajuste prévio entre os partícipes do mercado. O recurso especial apresenta dois fundamentos, a saber, um preliminar, de negativa de prestação jurisdicional fundada na falta de análise da existência de motivos para que a recorrida e outros concorrentes da indústria farmacêutica estivessem na iminência de formar um cartel, o que podia ser verificado por intermédio de "regras de experiência técnica", e outro meritório, propriamente de violação ao normativo que trata desse tipo de prova (art. 335 do CPC/1973) . Contrarrazões em e-STJ fls. 2211/2223. O juízo de inadmissibilidade fundou-se na Súmula 07/STJ, a minuta do agravo tendo refutado esse motivo (e-STJ fls. 2225/2228 e 2233/2249, respectivamente) . Contraminuta em e-STJ fls. 2252/2263. Parecer do Ministério Público Federal pelo desprovimento do recurso especial, segundo os termos reproduzidos na ementa assim redigida (e-STJ fls. 2274/2278) : 1. Processual Civil. Administrativo. Direito Econômico. CADE. Agravo em Recurso Especial. 2. Formação de Cartel. Lei 12.529/2011. 3. Parecer pelo não conhecimento e improvimento do agravo em recurso especial. É o relatório. Inicialmente é necessário consignar que o presente recurso atrai a incidência do Enunciado Administrativo n. 2/STJ: "Aos recursos interpostos com fundamento no CPC/1973 (relativos a decisões publicadas até 17 de março de 2016) devem ser exigidos os requisitos de admissibilidade na forma nele prevista, com as interpretações dadas, até então, pela jurisprudência do Superior Tribunal de Justiça." Quanto ao agravo em si, conheço dele porquanto refutada a motivação utilizada no juízo de admissibilidade da origem, mas o recurso especial não comporta trânsito regular. Todo o conteúdo decisório é fundado no exame da integralidade do procedimento administrativo e na interpretação das provas coligidas, o que orientou a conclusão de que não havia nada que indicasse o concerto de práticas para a formação de cartel. Vejamos: O Processo Administrativo n.º 08012.009088/1999-48 foi instaurado a partir de representação feita pelo Conselho Regional de Farmácia do Distrito Federal ao CADE, que denunciou a ocorrência de uma reunião, no dia 27.07.1999, entre representantes de algumas indústrias farmacêuticas, com o objetivo de criar uma estratégia conjunta para limitar a atuação dos distribuidores de medicamentos no Brasil e prejudicar a entrada de medicamentos genéricos no país. Ao final do processo, foi imposta aos laboratórios farmacêuticos acusados uma pena de multa, correspondente a 1% dos respectivos faturamentos brutos do último exercício, pelas infrações previstas no art. 20, I, III e IV, c.c. art. 21, I, IV, V e XIII, da Lei 8.884/94, à exceção da multa aplicada ao laboratório Janssen-Cilag Farmacêutica Ltda, majorada para 2% do faturamento bruto, pelo fato de ter tomado a liderança nas negociações para formação do cartel, qualificando sua responsabilidade. Seguem os dispositivos legais referentes ás mencionadas infrações: [...] O d. Juízo de base, todavia, entendeu que não havia provas suficientes à condenação dos acusados e declarou a nulidade da decisão proferida pelo CADE. A demanda consiste em saber se houve ou não elementos probatórios suficientes à condenação administrativa dos laboratórios farmacêuticos envolvidos. Na análise da discussão, destaco os seguintes pontos: i) o conteúdo e as circunstâncias da reunião ocorrida em 27.07.1999; ii) a exclusão da ABIFARMA do rol de representados e iii) a individualização das condutas dos acusados. i) Da reunião ocorrida em 27/071999 Conforme afirmado, na hipótese, várias empresas farmacêuticas foram punidas por conluio fraudulento destinado a prejudicar o comércio de medicamentos genéricos no país, ajuste que teria sido realizado em uma reunião ocorrida na cidade de São Paulo, numa sala da Fundação Getúlio Vargas, no dia 27.07.1999. Da análise dos autos, o único ato concreto a ensejar a condenação dos laboratórios farmacêuticos foi a referida reunião de representantes das empresas e a ata dela resultante. O Exmo. Conselheiro Ricardo Villas Bôas Cueva, que teve voto vencido nos autos do processo administrativo em questão, dispôs sobre as imputações feitas aos representados nos seguintes termos: [...] Em conclusão pelo arquivamento do processo administrativo, o Exmo. Conselheiro Ricardo Villas Bôas Cueva afirmou que: [...] Concordo com as conclusões do voto vencido supra, pois o conteúdo da mencionada ata e as circunstâncias em que ocorreu a reunião não fazem prova suficiente do denunciado acordo para condutas ilícitas. Preliminarmente, esclareço que não é a ausência de assinatura da ata ou a informalidade da reunião que lhe retiram a força probatória, mas as informações nela contidas, aliadas às circunstâncias do ocorrido, segundo os depoimentos colhidos nos autos do processo administrativo. Em relação ao conteúdo da ata, a parte que interessa aos autos, referente aos medicamentos genéricos é a indicada pelos itens 2 e 3, os quais seguem transcritos: [...] Pelo texto, verifico que não ficou claramente demonstrado se os participantes queriam efetivamente dificultar a introdução dos medicamentos genéricos no mercado, ou se discutiam apenas estratégias de mercado a serem adotadas em face da nova realidade que se apresentava. Observa-se que foi destacada a necessidade de se trabalhar para que seja construída uma imagem de superior qualidade dos produtos dos laboratórios em questão em relação aos genéricos, bem como para que fossem desenvolvidas campanhas do tipo "não troque esta receita" junto aos médicos, visando garantir que os medicamentos prescritos não fossem substituídos. Todavia, as apontadas idéias mais parecem sugestões acerca do posicionamento a ser tomado ante as empresas distribuidoras, do que a exposição de ações conclusivas e vinculantes dos participantes. Ademais, não há registro de deliberações, discordâncias ou concordâncias com a matéria discutida, o que, além de dificultar a responsabilização dos participantes, atenua a imagem de um acordo ilícito para tornar inviável a comercialização de genéricos. Assim, conquanto tais abordagens possam servir de indícios de um conluio, sendo, inclusive, acertada a abertura de procedimento administrativo para averiguar o caso, não considero que as idéias discutidas na reunião tenham o condão de efetivamente produzir implicações anticoncorrenciais, a não ser que houvesse outras provas a corroborar o intuito de cartel alegado pelo CADE, o que não é o caso. Por esclarecedor, transcrevo o trecho da decisão do Juízo a quo: [...] A análise do conteúdo da ata e dos fins das deliberações torna-se mais clara se feita em conjunto com as circunstâncias nas quais foi firmado o suposto acordo. Pelos depoimentos colhidos no processo administrativo, alguns dos presentes à reunião foram convidados sem saber quais seriam os temas abordados e o transcorrer do evento teve um caráter demasiadamente informal para se presumir que todos ali presentes estavam firmando um acordo. Segundo noticiado, a reunião realizou-se a portas abertas, sendo que alguns dos membros chegaram atrasados, outros se ausentaram cedo, além de se ter relatado a existência de conversas paralelas e ausência de deliberações objetivas, tudo a indicar que na reunião discutia-se sobre as conjunturas de mercado e estratégias comerciais, mas não especificamente com o objetivo de se fechar um ajuste. Além disso, os presentes à reunião não eram dirigentes das empresas e em nenhum momento ficou comprovado que os participantes tinham poderes para realizar acordo. Por óbvio, não haveria de se provar que houvesse delegação expressa para um ato ilícito, mas creio que ao menos deveria estar demonstrado que as atribuições/cargos exercidos eram dotados de independência funcional compatível com a assunção dos compromissos que se diz terem sido realizados. Em relação a esses pontos, são elucidativos os trechos da sentença abaixo transcritos: [...] Portanto, o conteúdo do documento analisado, aliado à informalidade na realização e condução da reunião e à ausência de deliberações objetivas de concordância ou discordância sobre os pontos discutidos, leva a crer que a realização do evento em questão, por si só, não é suficiente a uma condenação administrativa por concerto para formação de cartel. ii) Da exclusão da ABIFARMA do rol de representados no processo administrativo n.º 08012.009088/1999-48/CADE. Na decisão do CADE, foram levadas em consideração como evidências do acordo, condutas ilegais atribuídas à Associação Brasileira da Indústria Farmacêutica ABIFARMA. Segundo o voto condutor do acórdão proferido pelo CADE, da lavra do Exmo. Conselheiro Luís Fernando Rigato Vasconcelos: [...] Há informação de que, à época da aprovação da lei dos medicamentos genéricos, a ABIFARMA enviou cartas e adesivos a médicos para que estes não receitassem medicamentos com o nome genérico e recomendassem a não substituição das prescrições. O citado adesivo dizia: "Respeite meu receituário. Não troque este medicamento." Além disso, teria sido feita campanha publicitária na TV, rádio e em revistas (como a Veja e IstoÉ) desencorajando o uso de medicamentos genéricos. Segundo o Juízo a quo, no processo administrativo, os atos atribuídos à ABIFARMA foram utilizados como fundamento para a condenação das empresas autoras, mas essa associação sequer constava no pólo passivo daquele processo, pelo que o voto-vencedor do julgamento do CADE teria incorrido em grave erro material, ao incriminar empresas com base em condutas de terceiro. O CADE argumenta que os representantes das sociedades condenadas discutiram as formas de eliminar ou reduzir a concorrência e firmaram um acordo neste sentido, ficando a cargo da ABIFARMA apenas a execução dos atos mais incisivos. Em consonância com o entendimento esposado na sentença recorrida, tenho que os atos praticados pela ABIFARMA não servem, autonomamente, à imputação dos autores em práticas prejudiciais à livre concorrência, a despeito de a referida associação congregar laboratórios farmacêuticos, dentre eles os condenados pelo CADE. A ABIFARMA foi excluída do processo administrativo em questão, o que impossibilitou ou dificultou a prova de eventual acordo entre as parte autora e a ABIFARMA pelas condutas atribuídas a esta última. Não estando comprovado qualquer ajuste com a ABIFARMA, as condutas atribuídas à associação servem apenas pra dimensionar a apreensão gerada no meio empresarial farmacêutico com a nova política de comercialização de medicamentos genéricos e não deveria ter influenciado diretamente no julgamento do caso em discussão. A condenação das empresas Autoras não prescinde da efetiva prática de atos próprios voltados à formação de cartel, os quais, entretanto, não restaram provados. iii) Ausência de individualização das condutas dos acusados. Ponto relevante para demonstrar a impossibilidade de responsabilização dos laboratórios farmacêuticos apenas com base nas provas apresentadas é que não há prova de concordância dos participantes da reunião com os termos da ata, muito menos de que compromissos tenham sido assumidos. O CADE alega que os representantes das empresas receberam a ata da reunião por meio eletrônico e ficaram silentes, esperando os resultados nefastos das ideias perpetradas, sendo que a ocorrência serviria à presunção de que estavam de acordo com os termos do documento. Fossem outras as circunstâncias em que se deu a reunião, poder-se-ia até mesmo cogitar dessa conclusão, em vista do reconhecimento das dificuldades naturais de se provar ilícitos prejudiciais à livre concorrência. Todavia, por todo o já exposto, principalmente em face da ausência de deliberações objetivas, o simples envio da ata por e-mail não induz à afirmação de que os representantes das empresas concordaram com seus termos. Nem mesmo há de se falar que, em caso de discordância, tinham os envolvidos dever de manifestar-se de forma contrária, haja vista que aparentemente não haviam firmado compromisso em seguir as orientações contidas no documento. De outra parte, a dúvida acerca da anuência ao acordo, além de comprometer a própria existência deste, também impede a identificação das condutas dos representantes das empresas e a responsabilização individualizada, com uma punição restrita aos limites de cada participação. É sabido que a aplicação de penalidades - tanto na esfera administrativa quanto na penal - deve observar o princípio da individualização das penas, o que não ocorreu na hipótese. Nesse sentido, cito os seguintes trechos da sentença recorrida: [...] Assim, avalio indevida a condenação imposta pelo CADE, seja pela ausência de evidências da formação do acordo para dificultar o ingresso de medicamentos genéricos no mercado nacional, seja pela falta de identificação de condutas das condenadas que permitissem a tipificação e gradação da penalidade. O clima de apreensão às vésperas do início da comercialização de medicamentos genéricos no país não pode ensejar uma condenação administrativa como a ora analisada, em que ausentes ou frágeis as provas de atos concretos prejudiciais à livre concorrência. (Grifamos) Percebe-se que a análise empreendida na origem foi bastante vertical, profunda, ao examinar detidamente os autos e constatar que de nenhuma forma os documentos coligidos pelo CADE podiam ensejar a conclusão da cartelização na indústria farmacêutica, isto é, que nada do que instruía os autos podiam minimamente autorizar a percepção de que a dita reunião destinava-se ao concerto ou havia resultado nele. A transcrição disso é suficiente para a refutação de ambas as teses recursais. A preliminar, porque é visível o enfrentamento da questão probatório e de sua inaptidão para a corroboração da formação de cartel, o mero resultado contrário aos interesses da autarquia federal não autorizando o reconhecimento de violação ao art. 535 do CPC/1973, forte em nossa jurisprudência de que cito o AgRg no REsp 1.262.411/PB (Rel. Ministro Mauro Campbell Marques, Segunda Turma, julgado em 24/09/2013, DJe 01/10/2013) , o AgRg no AREsp 357.187/RJ (Rel. Ministro Sidnei Beneti, Terceira Turma, julgado em 10/09/2013, DJe 02/10/2013) , os EDcl nos EDcl no AgRg no AREsp 318.640/DF (Rel. Ministro Humberto Martins, Segunda Turma, julgado em 03/09/2013, DJe 17/09/2013) e o AgRg no REsp 1.089.753/RS (Rel. Ministro Og Fernandes, Sexta Turma, julgado em 06/08/2013, DJe 02/09/2013) . Isso posto, autoriza-se o julgamento pelo desprovimento monocrático do ponto, na forma da Súmula 568/STJ: "O relator, monocraticamente e no Superior Tribunal de Justiça, poderá dar ou negar provimento ao recurso quando houver entendimento dominante acerca do tema". Por outro lado, o desfazimento dessas conclusões, porquanto lastreadas na valoração do acervo probatório, impõe em princípio a adoção do mesmo procedimento, com o fim de saber se o emprego de regras de experiência poderia levar a um outro resultado processual, mas isso encontra óbice na Súmula 07/STJ: "A pretensão de simples reexame de prova não enseja recurso especial". Ante o exposto, com fulcro no art. 932, III e IV, do CPC/2015 c/c o art. 253, parágrafo único, II, b, do RISTJ, conheço do agravo para conhecer parcialmente do recurso especial e, nessa extensão, negar-lhe provimento. Publique-se. Intimem-se. Brasília (DF) , 09 de maio de 2019. MINISTRO MAURO CAMPBELL MARQUES Relator". (STJ - AREsp: 1263959 DF 2018/0061339-3, Relator: Ministro MAURO CAMPBELL MARQUES, Data de Publicação: DJ 13/05/2019) 
Como se observa, o julgado do STJ - Superior Tribunal de Justiça é claro quando afirma se fazer necessária a individualização das penas para que haja condenação efetiva por formação de cartel. No caso concreto, além de não haver provas diretas sobre a participação da ora Embargante no conluio, não há valoração da sua conduta específica em relação aos demais, o que torna temerária a condenação da ora Embargante, ainda que em sede administrativa. 
Ao tentar prover algum tipo de parametrização através do critério de participação na licitação, o TCU passa a não observar as condutas individuais que precisam ser avaliadas, e mantém sua atenção numa unidade ficta, que é a figura do Consórcio. Dentro dos Consórcios, existem vários interesses e objetivos, bem como formas de agir. A afirmação de que o vencedor da licitação agiu de forma mais gravosa que os demais implica em não avaliar as ações tomadas por cada participante no Consórcio. Em outras palavras, as ações consorciais não implicam numa inequívoca unidade de escolhas dolosas ou culposas de todos os membros do consórcio. Presumir isso, se mostra temerário e possivelmente viola a segurança jurídica e a presunção de inocência. 
No caso em tela, como já demonstrado, não há nenhuma ação imputável à ora Embargante que seja identificável para a comprovação de cartel, ou de abuso de poder econômico junto ao mercado. A penalização, para ocorrer, precisa pressupor uma ação e um resultado da unidade (empresa em si e não o consórcio) para praticar o ato. É uma condição sine qua non. Nesse aspecto, não se pode presumir uma causalidade, isto é, a vitória em um certame público não pode automaticamente condenar a Embargante às mesmas penas daqueles players que efetivamente tenham domínio de mercado, de hierarquia mais alta (segundo argumento do próprio TCU) , e que efetivamente praticaram atos para limitar a concorrência. 
Não é o caso da ora Embargante!!! 
Primeiro, porque não se evidenciou ações de seus prepostos que pudessem ensejar qualquer tipo de fraude. Segundo, porque não há sequer um e-mail trocado ou uma ligação telefônica que tenha cunho de atribuir à Embargante qualquer suspeita. Terceiro, porque receber a pena máxima, apenas por ter integrado um Consórcio, em função de um benefício que pode ter recebido (vitória no certame) , e não por suas ações (de caráter colusivo) , não se demonstra um critério efetivamente razoável, na medida em que não atuou em conluio com qualquer outra empresa. 
Portanto, mostra-se completamente contraditória a interpertação adotada no bojo do v. Acórdão, seja em relação ao julgado do STJ colacionado acima, pela ausência de individualização das condutas/pena, seja pelo fato de que a ora Embargante deveria ser punida com pena máxima de 5 (cinco) anos em função do benefício econômico obtido, na medida em que não concorreu com qualquer ilícito para obter pena de inidoneidade, bem como inexiste no processo administrativo em epígrafe, qualquer indício de participação direta ou indireta de prepostos da MPE Montagens e Projetos Especiais S.A envolvido em qualquer prática criminosa, como é a formação de cartel. 
Assim, impõe-se a oposição dos presentes Aclaratórios, para este Douto Julgador se manifeste expressamente, sobre os pontos suscitados no bojo do presente tópico, visando elucidar a contradição ora apontada e, com isso, garantir o correto e justo julgamento do caso em exame. 
IV. 	DA CONCLUSÃO 
Em razão do exposto, requer à V. Excelência que se digne conhecer dos presentes Embargos de Declaração, sanando-se as contradições aqui expostas e, no mérito, lhe sejam emprestados efeitos infringentes, no sentido de:  
 
Reconhecer e aplicar a prescrição quinquenal ao caso posto a exame, tendo como base para contagem do início do prazo prescricional, a data do cometimento da infração ou da celebração dos contratos, conforme solido e pacífico entendimento do STF - Supremo Tribunal Federal; 
Ou, subsidiariamente, o sobrestamento deste processo até a conclusão do trabalho do grupo técnico do Tribunal de Contas da União, sobre a prescrição e consequente formulação de projeto normativo que discipline a matéria, com vistas a não haver prejuízo para a empresa ora Embargante e nem tampouco decisão em manifesto desacordo com decisão do Supremo Tribunal Federal e com eventual conclusão do trabalho deste próprio Tribunal de Contas;  
Reconhecer a fragilidade e unilateralidade das provas existentes (depoimentos de colaboradores e planilhas unilaterais) nos autos, tendo em vista que nenhuma delas constitui prova contudente e direta da suposta participação da ora Embargante nos esquemas de fraudes, promovendo-se, por conseguinte, a exclusão de qualquer resposnabilidade em desfavor da ora Embargante; 
Ad argumentadum, na remota hipótese de não serem acolhidas as pretensões acima, que penalidade seja aplicada de acordo com a análise individualizada da conduta de cada empresa, conforme entendimento do STJ - Superior Tribunal de Justiça, evitando-se, deste modo, penalidades desproporcionais e injustas, como ocorre no caso posto a exame.  
	É o relatório.

José Francisco Paes Landim (OAB/DF 391), Hugo Abrantes Fernandes (OAB/DF 53.090) e outros, representando MPE Montagens e Projetos Especiais S.A.

Não atuou.

EMBARGOS DE DECLARAÇÃO CONTRA DECISÃO QUE APRECIOU PEDIDO DE REEXAME. REPRESENTAÇÃO. FRAUDES NA LICITAÇÃO PARA IMPLANTAÇÃO DA REFINARIA PRESIDENTE GETÚLIO VARGAS (REPAR). FORMAÇÃO DE CARTEL. PROCESSO APARTADO PARA INDIVIDUALIZAÇÃO DAS RESPONSABILIDADES DAS EMPRESAS ENVOLVIDAS. DECLARAÇÃO DE INIDONEIDADE. AUSÊNCIA DE CONTRADIÇÃO, OBSCURIDADE OU OMISSÃO. CONHECIMENTO E REJEIÇÃO.

REPRESENTAÇÃO (REPR)

não atuou.

Atuo nos presentes autos com fundamento no art. 55, inciso II, alínea "a", do Regimento Interno do TCU, tendo em vista haver sido designado, por meio da Portaria-TCU 17-Seae, de 3/3/2023, substituto do eminente Ministro Vital do Rêgo.
Em análise, embargos de declaração opostos pela empresa MPE Montagens e Projetos Especiais S.A. (peça 120) em face do Acórdão 865/2022-TCU-Plenário, por meio do qual o Tribunal negou provimento a pedido de reexame anteriormente interposto contra o Acórdão 82/2021-TCU-Plenário.
Na decisão de 2021, o TCU declarou a inidoneidade da embargante pelo prazo de cinco anos para participar de licitações na Administração Pública Federal, bem como em certames custeados por recursos federais promovidos na esfera estadual e municipal. 
Em apertada síntese, a empresa alega:
contradição entre os fundamentos do acórdão embargado e o entendimento do Supremo Tribunal Federal (STF) , uma vez que a Corte Suprema se utiliza dos fundamentos da Lei 9.873/1999 enquanto este TCU utiliza o prazo decenal;
 contradição entre os fundamentos do acórdão embargado e recente decisão monocrática do Ministro Roberto Barroso de que o marco inicial da contagem do prazo prescricional em caso similar seria a data ado cometimento da infração ou da celebração dos contratos objeto de exame nestes autos enquanto este TCU vem utilizando o término do contrato celebrado para os casos de fraude à licitação nas obras da Repar ante a alegação de que os ilícitos perduraram durante a execução contratual;
contradição clara entre o entendimento do TCU e o do STF no que se refere à prescrição, já que o próprio TCU determinou expressamente a criação de um grupo técnico para apreciação do tema e que o referido grupo terá por base a jurisprudência dominante do STF (Acórdão 459/2022-TCU-Plenário) , e em momento subsequente a decisão embargada rejeita a prescrição pleiteada pela recorrente;
 contradição na interpretação do acórdão recorrido, visto que os "atos efetivamente imputados à ora Embargante neste procedimento, não foram obtidos por nenhuma prova direta com participação desta empresa, somente por frágeis provas indiretas produzidas unilateralmente por delatores" (B- DA CARÊNCIA DE PROVAS DE CONDUTA DA EMBARGANTE EM QUALQUER ILÍCITO - USO IRREGULAR DE COLABORAÇÕES SEM SUBSTRATO PROBATÓRIO MÍNIMO) ;
 contradição na interpretação adotada no bojo do acórdão recorrido, porquanto o julgado do STJ que entende que se faz necessária a individualização das penas para que haja condenação efetiva por formação de cartel, enquanto a decisão deste TCU penalizou a embargante com pena máxima de 5 (cinco) anos em função do benefício econômico obtido, não obstante a empresa contratada não ter cometido qualquer ilícito para obter pena de inidoneidade, já que inexiste no processo administrativo em epígrafe, qualquer indício de participação direta ou indireta de prepostos da MPE Montagens e Projetos Especiais S.A envolvido em qualquer prática criminosa, como é a formação de cartel (C - EXCESSO DE PENALIDADE NO QUE TANGE À INIDONEIDADE DE 5 ANOS - VENCEDOR DA LICITAÇÃO) ;  
o acórdão embargado teria observado tão somente a ação supostamente perpetrada pelo Consórcio, sem se manifestar, expressamente, sobre a participação de cada empresa na obtenção daquele contrato. (grifos acrescidos) 
Preliminarmente, conheço dos embargos, em face do preenchimento dos requisitos de admissibilidade.
Quanto ao mérito, a decisão vergastada não contempla as contradições e omissão apontada, conforme passo a detalhar.
Incialmente, abordo a alegada contradição entre o que decidiu este TCU no Acórdão 865/2022-TCU-Plenário e as recentes decisões do STF no que dizem respeito à prescrição da pretensão punitiva, objeto de exame aqui nestes autos.
Em sede de embargos de declaração, somente existe contradição passível de ser saneada quando os argumentos do juízo são incongruentes ou há conclusão ilógica em relação à fundamentação. Ademais, esta contradição deve ser interna, ou seja, entre elementos da mesma decisão objeto dos embargos:
A contradição que autoriza o manejo dos embargos de declaração é a contradição interna, verificada entre os elementos que compõem a estrutura da decisão judicial, e não entre a solução alcançada e a solução que almejava o jurisdicionado" (REsp 1.250.367/RJ, Rel. Min. Eliana Calmon, Segunda Turma, DJe de 22/8/2013
Percebe-se de pronto que o recorrente classifica como contradição o fato de a fundamentação do acórdão embargado não ter adotado os princípios e teses do Supremo Tribunal Federal quando aquele órgão, ou mesmo seus ministros pela via monocrática, apreciam casos concretos em que se discutem quais normas e quais regras de interrupção e contagem seriam adequados para se avaliar o instituto da prescrição em processos de controle externo.
Do mesmo modo, não houve contradição alguma na adoção das regras prescricionais do Acórdão 1441/2016-TCU-Plenário naquele momento, ainda que este TCU tenha prolatado acórdão com determinação para elaborar projeto normativo que disciplinasse o tema da prescrição da pretensão ressarcitória e punitiva para os processos de controle externo tendo como base a jurisprudência dominante do STF (Acórdão 459/2022-TCU-Plenário) :
9.8. ordenar à Secretaria-Geral de Controle Externo (Segecex) a formação de grupo técnico de trabalho para que, em processo apartado, apresente a este Plenário projeto normativo que discipline, de forma completa e detalhada, o tema do prescrição da pretensão ressarcitória e da prescrição da pretensão punitiva no âmbito do controle externo, tendo por base jurisprudência predominante do Supremo Tribunal Federal, adequando-a à especificidades das diversas formas de atuação do Tribunal de Contas da União." 
Essa era a situação no momento em que o TCU prolatou o acórdão recorrido. Havia um estudo, que sequer havia sido finalizado pela unidade responsável, tampouco recebido a aprovação do Plenário desta casa. Logo, não foi apontada pelo embargante nenhuma ideia ou argumento que estivesse em oposição dentro da fundamentação do próprio julgado, razão pela qual rejeito as alegações de contradição em relação ao tema da prescrição.
A despeito disso, rememoro que na sessão do dia 19 de outubro de 2022, o TCU aprovou o normativo que regulamenta, no âmbito do Tribunal de Contas da União, a prescrição para o exercício das pretensões punitiva e de ressarcimento. 
Assim, as regras da Resolução TCU 344/2022 serão aqui consideradas, a fim de se formular juízo sobre a questão. Esse normativo estabelece que prescrevem em cinco anos as pretensões punitiva e ressarcitória (art. 2º) . 
Essa mesma resolução dispõe que o marco inicial da contagem dos prazos prescricionais é assim estabelecido:
Art. 4° O prazo de prescrição será contado: 
I - da data em que as contas deveriam ter sido prestadas, no caso de omissão de prestação de contas; 
II - da data da apresentação da prestação de contas ao órgão competente para a sua análise inicial; 
III - do recebimento da denúncia ou da representação pelo Tribunal ou pelos órgãos de controle interno, quanto às apurações decorrentes de processos dessas naturezas; 
IV - da data do conhecimento da irregularidade ou do dano, quando constatados em fiscalização realizada pelo Tribunal, pelos órgãos de controle interno ou pelo próprio órgão ou entidade da Administração Pública onde ocorrer a irregularidade; 
V - do dia em que tiver cessado a permanência ou a continuidade, no caso de irregularidade permanente ou continuada.
Em uma análise literal do artigo 4º, o termo inicial de contagem do prazo prescricional seria 8/5/2017 (peça 18 do TC Processo 011.856/2017-3) , data em que foi autuado processo de representação neste TCU para apurar indícios de fraude e conluio nos contratos da Repar.
No entanto, o TCU já sinalizava apurações nesse sentido no voto do Acórdão 2166/2015-TCU-Plenário, de 26/8/2015, decisão prolatada no TC Processo 021.481/2009-6, processo apartado constituído para averiguar sobrepreço especificamente no contrato CT 111 (consórcio Mendes Júnior, MPE e SOG) :
8. Conforme amplamente divulgado na mídia, há inúmeras evidências de que as contratações das obras de modernização ou implantação de refinarias da Petrobras - inclusive a Repar, segundo os documentos às Peças nos 93 a 113 do TC Processo Processo 010.546/2009-4 - tenham sido conduzidas em ambiente cartelizado, em que algumas empresas, em associação com funcionários da estatal, teriam dividido os contratos firmados pela companhia e majorado os seus preços, de modo a gerar indevido excedente para enriquecimento próprio e para pagamento de propinas.
 (...) 
13. Ocorre, contudo, que, desde a apreciação do TC Processo Processo 006.810/2011-0, sobrevieram ao presente processo não só avanços nas metodologias de cálculo de sobrepreço, mas, sobretudo, também fatos novos descortinados no âmbito da "Operação Lava Jato" que evidenciam a prática de um inimaginável esquema de cartel com indevido superfaturamento sobre os contratos que envolveram as obras da Repar.
 (...) 
17. A respeito desse último ponto, vale o registro de que a "Operação Lava Jato" trouxe à tona informações no sentido de que não apenas os processos licitatórios iniciais foram fraudados, tendo os respectivos contratos sido firmados com sobrepreço, mas também os aditamentos contratuais foram aproveitados para desfalcar a estatal.
De fato, com o recebimento de informações acostadas às peças 93 a 113 do TC Processo 010.546/2009-4 (Fiscobras 2009 da Repar) , este TCU passou a tomar conhecimento dessas irregularidades que, no caso dessas apurações, foram lá inseridas em 30/7/2015, data em que se inicia a contagem de prazo prescricional para fins de aplicação da Resolução 344/2022.
Por outro lado, a norma estabelece as seguintes causas interruptivas da prescrição:
Art. 5º A prescrição se interrompe: 
I - pela notificação, oitiva, citação ou audiência do responsável, inclusive por edital; 
II - por qualquer ato inequívoco de apuração do fato; 
III - por qualquer ato inequívoco de tentativa de solução conciliatória; 
ºIV - pela decisão condenatória recorrível.
Nesse contexto, listo as principais ações processuais entre outras que demonstram a interrupção do prazo prescricional ao menos nas que estão em destaque, além de outras inúmeras não aqui citadas por economia processual:
a) autuação de representação em 8/5/2017 para apurar indícios de fraude e conluio em todos os contratos da Repar avaliados por este TCU (peça 18 do TC Processo 011.856/2017-3) com recebimento de informações sobre indícios de fraude à licitação em 30/7/2015 (peças 93 a 113 do TC Processo 010.546/2009-4) ;
b) determinação da realização de oitivas das empresas e audiências, em processos apartados, dos ex-gestores da Petrobras em 11/10/2017 mediante subitens 9.2.2 e 9.6.1 do Acórdão 2319/2017-TCU-Plenário (TC Processo 011.856/2017-3) ;
d) realização da oitiva da empresa MPE em 27/10/2017 (peça 28 destes autos) no TC Processo 029.988/2017-9, autuado para congregar as oitivas de todas as empresas arroladas por fraude e conluio na Repar, com aviso de recebimento em 8/11/2017 (peça 94 do TC Processo 029.988/2017-9) , hipótese do artigo 5º, inciso I, da Resolução 344/2022; 
c) autuação deste processo apartado em 11/10/2018 para continuidade das apurações de fraude e conluio da Repar por empresa por meio de determinação do Acórdão 2238/2018-TCU-Plenário; 
d) instrução em 26/9/2018 (peça 41) com proposição de nova audiência da MPE em virtude da juntada de novos elementos pela empresa;
e) realização de nova audiência da empresa com ciência de comunicação em 6/9/2019 (peça 46) , hipótese do artigo 5º, inciso II, da Resolução 344/2022;   
f) decisão condenatória recorrível (Acórdão 82/2021-TCU-Plenário) em 20/1/2021, hipótese do artigo 5º, inciso IV, da Resolução 344/2022;
g) decisão condenatória recorrível (Acórdão 865/2022-TCU-Plenário) em 20/4/2022, hipótese do artigo 5º, inciso IV, da Resolução 344/2022;
Pelo exposto, percebe-se que não se consuma a prescrição para as irregularidades avaliadas nestes autos ao adotarmos as balizas da nova resolução. 
Do mesmo modo, não houve incidência da prescrição intercorrente já que a matéria não ficou paralisada por mais de três anos, aguardando julgamento ou despacho, nos termos do artigo 8º da resolução.
Como não houve incidência de nenhuma espécie de prescrição, passo ao exame das contradições que o embargante assim nominou em sua peça recursal:
 "B- DA CARÊNCIA DE PROVAS DE CONDUTA DA EMBARGANTE EM QUALQUER ILÍCITO - USO IRREGULAR DE COLABORAÇÕES SEM SUBSTRATO PROBATÓRIO MÍNIMO" e "C - EXCESSO DE PENALIDADE NO QUE TANGE À INIDONEIDADE DE 5 ANOS - VENCEDOR DA LICITAÇÃO." 
Na mesma toada dos argumentos anteriores, a empresa MPE não apontou nenhum ponto em que os fundamentos do voto estivessem em desacordo com a conclusão do acórdão.
Retoma as mesmas alegações já apreciadas na fase de pedido de reexame de que não haveria provas suficientes, apenas mera declaração de delatores, que estabelecessem nexo entre a conduta da empresa e as irregularidades identificadas nos autos. 
Ademais, trouxe decisão do STJ para mais uma vez rediscutir a "necessidade de individualização das penas" quando da atuação de cartéis, sem conseguir demonstrar qual ideia ou afirmação interna ao corpo da decisão teria tido argumento oposto ou contraditório ao que teria sido formulado previamente.
Não constitui contradição a adoção de entendimento diverso do proferido pela parte, segundo seus próprios critérios de justiça e de acordo com sua particular interpretação das leis e da jurisprudência. Contradição em sede de embargos não significa discordar da tese da decisão. Mais uma vez afirmo que a contradição estaria configurada caso existisse incongruência entre a fundamentação e a conclusão do julgado, o que não é o caso.
Da leitura da peça recursal, resumidas nos itens "d" e "e" do item 3 deste voto, percebe-se de imediato que todas as alegações trazidas neste particular nada mais são do que tentativa de rediscutir o mérito da decisão em tipo recursal não apropriado para tal. Por esse motivo, rejeito estas alegações de contradição no Acórdão 865/2022-TCU-Plenário.
Por fim, a despeito de o embargante não apontar literalmente uma de suas alegações como omissão, há menção expressa no texto da peça recursal de que a decisão vergastada não haveria se manifestado expressamente sobre a participação de cada empresa na obtenção daquele contrato.
Para que não reste dúvida, não acolho as alegações de omissão, já que todo o histórico processual destes autos comprova que as individualizações de conduta e respectivas participações das empresas que compuseram o cartel foram providenciadas dentro de cada processo de representação específico autuados diante do que foi determinado nos fundamentos do Acórdão 2238/2018-TCU-Plenário (TC Processo 029.988/2017-9) .
Ou seja, estes autos tratam especificamente sobre a conduta da empresa MPE, uma vez que os exames e análises das outras empresas que compuseram o mesmo consórcio contratado pela Petrobras foram feitos de forma individualizada, em cada processo de representação respectivo. 
Em face de tudo que relatei, rejeito os embargos de declaração opostos pela empresa MPE Montagens e Projetos Especiais S.A.
Ante o exposto, voto para que o Tribunal aprove o acórdão que ora submeto à deliberação deste Colegiado.
TCU, Sala das Sessões Ministro Luciano Brandão Alves de Souza, em 8 de março de 2023.
MARCOS BEMQUERER COSTA
Relator